臺灣高雄地方法院刑事判決　　　　　　　95年度訴字第1057號
公　訴　人　臺灣高雄地方法院檢察署檢察官
被　　　告　丙○○
　　　　　　　　　　　7樓
選任辯護人　洪文佐律師
上列被告因偽造文書等案件，經檢察官提起公訴（95年度偵字第
2218號），本院判決如下：
    主  文
丙○○犯行使偽造私文書罪，累犯，處有期徒刑肆月，如易科罰
金，以銀元佰元（即新臺幣玖佰元）折算壹日。偽造之「吳茂
陽」印章壹枚、泰裕興企業有限公司九十年度薪資及伙食印領清
冊上偽造之「吳茂陽」印文陸枚均沒收。
    事  實
一、丙○○前因偽造文書案件，經法院判處有期徒刑7 月確定，
    於民國89年12月11日執行完畢，翌日出監。詎仍不知悔改，
    於90年間某日，明知吳茂陽（已於89年8 月21日死亡）於90
    年間並未受其僱用，在其向泰裕興企業有限公司（下稱泰裕
    興公司）承包之工程中工作，竟因泰裕興公司負責人丁○○
    要求提供工作之工人名單以製作薪資及伙食印領清冊，即基
    於行使偽造私文書之犯意，先於不詳時間、地點，利用不知
    情之某成年刻印業者偽造「吳茂陽」名義之印章1 枚，再將
    上開印章及吳茂陽之年籍資料交給泰裕興公司人員，佯裝吳
    茂陽係受其僱用在上開工程中工作並支領薪資之工人，致不
    知情之某成年泰裕興公司人員在該公司90年度薪資及伙食印
    領清冊上，填寫「吳茂陽」於90年1 月至5 月份各領得薪資
    新臺幣（下同）3 萬2 千元，90年6 月份領得薪資3 萬元，
    共計19萬元，並接續蓋用上開「吳茂陽」之印章6 次，表示
    「吳茂陽」承認領得上開薪資之意，復於91年間某日持上開
    偽造之薪資及伙食印領清冊向財政部高雄市國稅局左營稽徵
    所（下稱左營稽徵所）申報泰裕興公司90年度營利事業所得
    稅，丙○○即以前開方式偽造「吳茂陽」印文6 枚、行使前
    開偽造之薪資及伙食印領清冊，足以生損害於稅捐機關對於
    稅捐稽徵之正確性。嗣因左營稽徵所查核發現吳茂陽已於89
    年8 月21日死亡，循線追查始悉上情。
二、案經財政部高雄市國稅局函請臺灣高雄地方法院檢察署（下
    稱高雄地檢署）檢察官偵查起訴。
    理  由
一、訊據被告丙○○矢口否認有何行使偽造私文書之犯行，辯稱
    ：伊沒有提供吳茂陽的身分資料給泰裕興公司，當時伊只是
    單純幫丁○○找工人來做工程，並代為發放工資，不是承包
    整個工程云云。經查：
  (一)程序方面：
  1.證人丁○○曾於95年3 月9 日檢察官偵查中到庭具結作證，
    其向檢察官所為之言詞陳述，並無證據證明有何顯不可信之
    情況，且與本案待證事實相關，依刑事訴訟法第159 條之1
    第2 項規定，得為證據。
  2.證人丁○○曾於93年11月13日接受警方詢問，其陳述當時是
    將工程發包給被告承包，將整個工程款交給被告處理，不知
    被告以何種薪資待遇僱用臨時工，本件是依據被告給的員工
    資料名冊來申報吳茂陽90年度薪資所得等語，與其在本院審
    理中到庭所為之陳述並不相符，本院審酌證人丁○○於接受
    警詢時，被告尚未因本案接受檢警調查並提出辯解，證人丁○○無從知悉被告之辯解而予以附和，其陳述之真實性亦無
    機會經其他利害關係人請託、威脅、利誘或以其他方式進行
    干預，其陳述應最接近真實，且證人丁○○在本院審理中到
    庭所為之陳述，係在被告面前作成，較易有附和被告、不敢
    將被告實際行為供出之心理壓力，顯見其先前於警詢中所為
    之陳述，具有較可信之特別情況，且為證明被告犯罪事實所
    必要，依刑事訴訟法第159 條之2 之規定，自得作為被告涉
    案之證據。
  3.卷附吳茂陽90年度綜合所得稅核定通知書、死亡登記申請書
    資料查詢清單、泰裕興公司90年度營業稅申報資料各1 份，
    均屬被告以外之人於審判外之書面陳述，而公訴人、被告及
    辯護人就上開書面陳述，均於審判程序同意作為證據（見本
    院96年6 月20日審判筆錄），本院審酌該等書面陳述作成之
    情形均屬正常，並無何不當之情形，且與待證事實相關，認
    適當作為證據，故上開書面陳述依刑事訴訟法第159 條之5
    第1 項規定，均具有證據能力。
  4.卷附吳茂陽90年度各類所得扣繳暨免扣繳憑單1 份，屬被告
    以外之人於審判外之書面陳述，而公訴人、被告及辯護人就
    上開書面陳述，於本院調查證據時知有刑事訴訟法第159 條
    第1 項不得為證據之情形，均未於言詞辯論終結前聲明異議
    ，視為同意作為證據，本院審酌該書面陳述作成之情形尚屬
    正常，並無何不當之情形，且與待證事實有關聯性，認適當
    作為證據，故上開書面陳述依刑事訴訟法第159 條之5 之規
    定，具有證據能力。
  (二)實體方面：
  1.案外人吳茂陽已於89年8 月21日死亡，後經泰裕興公司人員
    在該公司90年度薪資及伙食印領清冊上，填寫「吳茂陽」於
    90年1 月至5 月份各領得薪資3 萬2 千元，90年6 月份領得
    薪資3 萬元，共計19萬元，並蓋用「吳茂陽」之印章6 次，
    復於91年間持上開印領清冊向左營稽徵所申報泰裕興公司90
    年度營利事業所得稅之事實，有吳茂陽90年度各類所得扣繳
    暨免扣繳憑單、綜合所得稅核定通知書、死亡登記申請書資
    料查詢清單、泰裕興公司90年度營業稅申報資料、90年度薪
    資及伙食印領清冊各1 份附卷可稽，堪認屬實，則吳茂陽既
    已於89年8 月21日死亡，自不可能於90年間仍在工作並支領
    薪資，至為灼然。
  2.證人丁○○曾於93年11月13日警詢時證稱：當時伊公司（泰
    裕興公司）有將一些磨鐵屑工程發包給一位叫丙○○的男子
    承包，工程完畢後丙○○向伊請款，伊叫丙○○拿員工資料
    來請款，伊是將整個工程款交給丙○○處理，不知他以何種
    薪資待遇僱用臨時工，本件是依據丙○○給的員工資料名冊
    來申報吳茂陽90年度薪資所得等語（見高雄地檢署93年度他
    字第4646號偵查卷第2 頁正反面），復於95年3 月9 日檢察
    官偵訊時具結證稱：吳茂陽90年的工資清冊是丙○○提供，
    伊是整批工程給丙○○錢，丙○○給每個工人多少錢他自己
    去算，他負責監工，也親自發放薪水給這些工人等語（見高
    雄地檢署95年度偵字第2218號偵查卷第23-24 頁，下稱偵五
    卷），參以被告亦曾於94年10月3 日、同年月25日、95年3
    月9 日檢察官偵訊時供稱：伊於90年間是泰裕興公司的下包
    ，做清除鐵渣工作，不太記得吳茂陽是不是伊請的工人，當
    時伊是請一位叫「楊福生」的人去幫伊找工人，吳茂陽之身
    分資料是楊福生提供的，伊底下的工人常換來換去，丁○○
    可能不太認識，底下工人的薪水是伊發的（見高雄地檢署94
    年度偵字第13624 號偵查卷第25-26 、32-33 頁、偵五卷第
    24頁）等情，足認係被告提供吳茂陽於90年在上開工程中工
    作、領取薪資之資料、偽刻之印章給泰裕興公司，該公司人
    員始憑以製作90年度薪資及伙食印領清冊，填載「吳茂陽」
    於90年1 月至5 月份各領得薪資3 萬2 千元，90年6 月份領
    得薪資3 萬元，共計19萬元等內容，並蓋用「吳茂陽」之印
    章，嗣泰裕興公司人員再持上開印領清冊申報該公司90年度
    營利事業所得稅，足以生損害於稅捐機關對於稅捐稽徵之正
    確性，被告於本院審理時辯稱並未提供吳茂陽身分資料給泰
    裕興公司云云，為事後卸責之詞，不足採信。至證人丁○○
    雖於本院審理時證稱：被告有交工人資料給泰裕興公司，公
    司才能去報稅，但不記得被告是將資料交給伊或公司小姐，
    也沒有印象是否有看到被告提供的工資清冊裡有無寫吳茂陽
    等語（見本院95年6 月29日審判筆錄），惟衡諸常情，一般
    人之記憶常會隨著時間經過而漸趨模糊、淡忘，證人丁○○
    於95年6 月29日至本院作證時，距離本案發生時已經過4 、
    5 年，其對數年前被告係將工人資料交給何人、資料內記載
    哪些工人姓名等細節記憶模糊不清，無法清楚陳述，尚與常
    情無違，證人丁○○上開證述即難憑為對被告有利之認定。
  3.被告固曾辯稱：吳茂陽之身分資料是「楊福生」所提供云云
    ，然參與上開工程之工人係由被告找來並負責發工資，此據
    被告及證人丁○○分別供述、證述明確，被告既與工人有實
    際、直接之接觸，對吳茂陽於90年間並未在上開工程中工作
    之事實，自難諉為不知，竟仍將吳茂陽之資料交給泰裕興公
    司人員，佯裝吳茂陽有實際工作、支領薪資，以供填載該公
    司90年度薪資及伙食印領清冊，顯見其有偽造私文書之犯意
    無疑，況被告迄未提出證據證明確有「楊福生」此人之存在
    ，且係由該人提供吳茂陽身分資料等事實，其上開所辯尚不
    足採。
  4.被告又於本院審理時辯稱：當時不是承包泰裕興公司的工程
    ，只是單純無償幫丁○○找工人而已，自己沒有從中得到好
    處云云，證人丁○○亦於本院審理時為相同之證述。然於警
    詢或偵訊時，證人丁○○係證稱被告是向其承包工程，領取
    整筆工程款，再自己算薪水給工人，被告亦自承是泰裕興公
    司之下包，已如前述，且若被告係單純幫證人丁○○找工人
    來進行工程，自己並未從中取得任何利益，則在找來之工人
    直接為泰裕興公司工作後，衡情應由該公司自行管理並發放
    工資，被告實無繼續介入其中，無償耗費自己之時間勞力，
    向泰裕興公司領取工資後代為轉交給工人之動機及必要。是
    被告所辯不是向泰裕興公司承包工程，只是單純幫忙找工人
    云云，及證人丁○○同此之證述，與常情不符，均不足採信
    ，堪認被告於90年間係向泰裕興公司承包工程，領取整筆工
    程款，並自行發放工資給受其僱用來施工之工人。
  5.綜上所述，本件事證明確，被告犯行已堪認定。至被告雖聲
    請傳訊證人甲○○，並提出「甲○○」出具之刑事證人陳報
    狀1 份，以證明是因為甲○○擔任泰裕興公司會計人員時，
    作業疏失誤將吳茂陽載入90年度薪資及伙食印領清冊，致發
    生本案，被告並無行使偽造私文書犯行之事實，惟證人甲○○自95年4 月11日出境後迄未返臺，目前所在不明，本院數
    度按被告提供之國內住址傳喚後，甲○○均未到庭，被告亦
    未促使甲○○到庭接受訊問或陳報其他足以傳喚甲○○之聯
    絡方式，本院無從傳喚甲○○到庭作證，而上開證人陳報狀
    屬被告以外之人於審判外之書面陳述，被告復未舉證證明該
    份陳報狀確為「甲○○」本人所出具，該份陳報狀自難據為
    對被告有利之認定，附此敘明。
二、核被告所為，係犯刑法第216 條、第210 條行使偽造私文書
    罪。被告係利用不知情之某成年刻印業者、泰裕興公司人員
    偽刻上開「吳茂陽」印章、偽造上開薪資及伙食印領清冊並
    持以行使，已如前述，被告即為間接正犯。又被告偽造「吳
    茂陽」印章、印文之行為，均為其偽造私文書之預備或部分
    行為，不另論罪；而被告偽造私文書後復持以行使，偽造私
    文書之低度行為應為行使之高度行為所吸收，亦不另論罪。
    被告有如犯罪事實欄所示之論罪科刑前科，此有臺灣高等法
    院被告前案紀錄表1 份在卷可參，其於有期徒刑執行完畢後
    5 年內，再故意犯本件有期徒刑以上之罪，不論依行為時刑
    法第47條，或95年7 月1 日修正公布施行之刑法（即修正後
    刑法）第47條第1項 之規定，均構成累犯，對其而言並無有
    利或不利之情形，自不生新舊法比較之問題，應逕依現行刑
    法第47條第1 項規定論以累犯而加重其刑。爰審酌被告明知
    吳茂陽於90年間未受其僱用而在承包之工程中工作，竟冒用
    吳茂陽之名義偽造上開薪資及伙食印領清冊並行使之，足以
    生損害於稅捐機關對於稅捐稽徵之正確性，行為實有不當，
    及其犯罪之動機、目的、手段、所生危害等一切情狀，量處
    如主文所示之刑。
三、被告行為時之刑法第41條第1 項前段規定：「犯最重本刑為
    5 年以下有期徒刑以下之刑之罪，而受6 個月以下有期徒刑
    或拘役之宣告，因身體、教育、職業、家庭之關係或其他正
    當事由，執行顯有困難者，得以1 元以上3 元以下折算1 日
    ，易科罰金。」關於易科罰金之折算標準，修正前罰金罰鍰
    提高標準條例第2 條前段（自95年7 月1 日起已刪除）規定
    ，就其原定數額提高為100 倍折算1 日，則本件被告行為時
    之易科罰金折算標準，應以銀元300 元折算1 日，經折算為
    新臺幣後，即應以新臺幣900 元折算1 日。惟刑法第41條第
    1 項前段已於95年7 月1 日修正公布施行，修正後規定為：
    「犯最重本刑為5 年以下有期徒刑以下之刑之罪，而受6 個
    月以下有期徒刑或拘役之宣告者，得以新臺幣1 千元、2 千
    元或3 千元折算1 日，易科罰金。」比較修正前後易科罰金
    之折算標準，以修正公布施行前之規定較有利於被告，自應
    依刑法第2 條第1 項前段，適用修正前刑法第41條第1 項前
    段規定，定其折算標準，而諭知本件易科罰金之折算標準。
    偽造之「吳茂陽」印章1 枚雖未扣案，但不能證明已滅失，
    該印章與前開薪資及伙食印領清冊上偽造之「吳茂陽」印文
    6 枚，均屬偽造之印章、印文，不問屬於犯人與否，均應依
    刑法第219 條規定宣告沒收。
四、公訴意旨另以：被告丙○○明知吳茂陽未曾在其承包自泰裕
    興公司之工程工地內工作，竟意圖為自己不法之所有，偽造
    吳茂陽之印章，蓋於泰裕興公司90年度薪資及伙食印領清冊
    上而偽造吳茂陽之印文，並據以向丁○○申領工資19萬元，
    因認被告丙○○亦涉犯刑法第339 條第1 項詐欺取財罪嫌。
    惟查，被告於90年間係向泰裕興公司承包工程，領取整筆工
    程款，並自行發放工資給工人，前已敘明，則被告既係向泰
    裕興公司領取整筆工程款，而非依工人之人數計價向泰裕興
    公司陳報並領取工資，不論其陳報幾個工人名單給泰裕興公
    司，或陳報內容是否實在，均不至於影響其領得之工程款數
    額，故被告雖有向泰裕興公司佯稱吳茂陽為本件工程之工人
    、領有薪資之行為，但未因此詐得財物，與詐欺取財罪之構
    成要件即屬有間。此外，復查無其他積極證據足資認定被告
    確有詐得財物之行為，公訴意旨所指被告關於詐欺取財部分
    之犯行自屬無法證明。惟公訴意旨認此部分與被告前揭經論
    罪科刑之行使偽造私文書部分有牽連犯之裁判上一罪關係，
    爰不另為無罪之諭知，附此敘明。
據上論斷，應依刑事訴訟法第299 條第1 項前段，刑法第2 條第
1 項前段、第216 條、第210 條、第47條第1 項、第219 條，修
正前刑法第41條第1 項前段，修正（廢止）前罰金罰鍰提高標準
條例第2 條，判決如主文。
本案經檢察官乙○○到庭執行職務。
中　　華　　民　　國　　96　　年　　7 　　月　　4 　　日
                刑事第二庭    審判長法　官  邱永貴
                                    法　官  李昆南
                                    法  官  楊筑婷
以上正本證明與原本無異。
如不服本判決，應於收受送達後10日內向本院提出上訴書狀。
中　　華　　民　　國　　96　　年　　7 　　月　　4 　　日
　　　　　　　　　　　　　　        書記官　林靜慧
附錄本案論罪科刑法條：
中華民國刑法第210條
偽造、變造私文書，足以生損害於公眾或他人者，處5 年以下有
期徒刑。
中華民國刑法第216條
行使第210 條至第215 條之文書者，依偽造、變造文書或登載不
實事項或使登載不實事項之規定處斷。
